【裁判字號】    98,簡上,171
【裁判日期】    981125
【裁判案由】    返還價金等
【裁判全文】
臺灣臺北地方法院民事判決             98年度簡上字第171號
上  訴  人
即被上訴人  乙○○
被  上訴人  戊○○
即  上訴人
訴訟代理人  陳明良律師
被上訴人
法定代理人  丙○○○
被上訴人    己○○
上二人共同
訴訟代理人  甲○○
被上訴人    丁○○
上列當事人間請求返還價金等事件，上訴人對於中華民國97年9
月22日臺灣臺北地方法院臺北簡易庭97年度北簡字第21195號第
一審判決提起上訴，經本院於98年11月4日言詞辯論終結，判決
如下：
    主  文
原判決關於命上訴人戊○○給付超過新台幣拾貳萬貳仟壹佰柒拾
貳元本息部分，及該部分假執行之宣告，暨命上訴人戊○○負擔
訴訟費用之裁判均廢棄。
上開廢棄部分，上訴人乙○○在第一審之訴駁回。
上訴人戊○○其餘上訴駁回。
上訴人乙○○之上訴駁回。
第一審關於命戊○○負擔訴訟費用部分，及第二審訴訟費用關於
戊○○上訴部分，由上訴人戊○○負擔五分之四，餘由上訴人乙○○負擔。
第二審訴訟費用關於乙○○上訴部分，由乙○○負擔。
    事  實  及  理  由
一、上訴人（即被上訴人）乙○○起訴主張：
(一)、伊於民國96年3月31日與被上訴人戊○○訂有不動產買賣契
    約（建物門牌：台北市○○區○○路107號2樓之3、2樓之4
    ；地號台北市○○區○○段三小段198號，下稱系爭建物)，
    買賣總價新台幣（下同）584萬元。詎於96年9月7日南澳地
    震（規模6﹒6）及96年10月11日宜蘭市地震（規模5﹒5），
    造成伊向戊○○買受之系爭建物外牆窗角明顯裂縫3處，雨
    水滲漏嚴重，室內木地板等家具浸水受損，隔間牆亦有多處
    龜裂。伊於97年2月22日委託台北市土木技師公會鑑定結果
    ，造成系爭建物內、外牆損害主因，係因屋內隔間牆遭大幅
    變更，包括將原有浴室廢掉之後其隔間牆及專用機房之隔間
    牆全部拆除、在原專用機房之上方加蓋夾層（三邊皆與原牆
    壁密接，上部當臥室、下部當餐室）、廚房與原有浴室之隔
    間牆與門皆移位，故因前述大幅變更導致當較強地震侵襲而
    引發建築物強烈搖晃時，沒有原磚牆輔助耐震，又受到加蓋
    夾層之勁度妨礙結構體側移變形行為，因而於周邊非結構牆
    在搖晃及應力集中至一定程度時即產生裂縫損害。系爭建物
    內含有專用機房，戊○○卻刻意隱瞞，使系爭建物2樓之3之
    公設比高達48%（公設面積共19.91345平方公尺、建物面積
    共40.79345平方公尺），且專用機房隔間牆遭拆除，使系爭
    建物結構體之耐震強度產生減損而不具應有耐震強度之瑕疵
    。再者，原專用機房上加蓋夾層，亦使系爭建物具有妨礙結
    構體側移變形行為之瑕疵，系爭瑕疵於買賣契約訂立時，即
    已存在，戊○○自須負擔物之瑕疵擔保責任。又伊與戊○○
    雖曾就系爭建物所生爭執於97年1月17日在台北市士林區調
    解委員會成立調解，調解書內容記載「聲請人於民國（下同
    ）96年間向對造人購買座落於台北市○○區○○段3小段198
    地號，門牌號碼為台北是中山區○○街107號2樓之3、之4之
    房屋，於交屋後發現該屋漏水致聲請人之木製裝潢受損，聲
    請人請求對造減少買屋價金及支付修繕裝潢費用雙方有爭執
    ，兩造同意聲請調解，經調解成立內容如下：一、對造人同
    意於97年1月31日給付聲請人新台幣（下同）8萬元，作為一
    切損害賠償費用。二、兩造拋棄本事件民事其餘請求權。」
    ，惟細譯上開調解書內容，可知伊與戊○○僅就系爭建物「
    漏水致木製裝潢受損」部分成立調解，所拋棄者亦僅為漏水
    致木製裝潢受損之其餘請求權，並不包括專用機房隔間牆遭
    拆除及加蓋夾層導致系爭建物不具通常應有之耐震程度之瑕
    疵之民事請求權，因此，伊向戊○○買受之系爭建物既然具
    有專用機房隔間牆被拆除及加蓋夾層妨礙結構體側移變形行
    為之瑕疵，而自其後南澳地震及宜蘭市地震致使系爭建物毀
    壞、滲水嚴重情況觀之，堪認該等瑕疵重大，依台北市土木
    技師公會鑑定結果，系爭建物損害修復復費用須31萬6,597
    元，爰依民法第359條規定請求減少買賣價金31萬6,597元及
    自起訴狀繕本送達之日起至清償之日止，按週年利率百分之
    5計算之利息。
(二)、又伊與戊○○間之系爭建物買賣，係由中信房屋林森加盟店
    即被上訴人住連房屋仲介有限公司（下稱住連公司）經紀人
    即被上訴人己○○及丁○○負責仲介及簽約事宜，簽約完成
    時伊並支付仲介費用6萬元予己○○及丁○○，代書費用2萬
    7,000元亦係由伊負擔。按不動產經紀業管理條例第26條第2
    項規定：「經紀業因經紀人員執行仲介或代銷業務之故意或
    過失致交易當事人受損害者，該經紀業應與經紀人員負連帶
    賠償責任」，己○○及丁○○均受雇於住連公司從事房仲工
    作，對於系爭建物專用機房隔間牆遭拆除，使系爭建物結構
    體之耐震強度產生減損而不具應有耐震強度之瑕疵及原專用
    機房上被加蓋夾層，亦使系爭建物具有妨礙結構體側移變形
    行為之瑕疵，於締約時，僅籠統地於不動產買賣契約書備註
    第2點註明依現場現況交屋，另於房地產標的現況說明書第9
    點雖有註明伊知悉系爭建物有夾層存在，惟伊並不因此即知
    道專用機房隔間牆遭拆除，使系爭建物結構體之耐震強度產
    生減損而不具應有耐震強度之瑕疵及原專用機房上被加蓋夾
    層，亦使系爭建物具有妨礙結構體側移變形行為之瑕疵，因
    而導致伊與住連公司簽約而受有仲介費6萬元及代書費2萬7,
    000元共計8萬7,000元之損害。依上開不動產經紀業管理條
    例第26條第2項規定，請求住連公司、己○○、丁○○連帶
    賠償8萬7,000元之損害及自起訴狀繕本送達之日起至清償日
    止按週年利率百分之5計算之利息。
(三)、上訴人乙○○之上訴聲明：(一)被上訴人戊○○應再給付上訴
    人新台幣171,898元及自起訴狀繕本送達之日起至清償之日
    止按週年利率百分之5計算之利息；(二)被上訴人住連公司、
    己○○、丁○○應連帶賠償上訴人新台幣8萬7,000元之損害
    及自起訴狀繕本送達之日起至清償日止按週年利率百分之5
    計算之利息。其答辯聲明：上訴人戊○○之上訴駁回。
二、被上訴人（即上訴人）戊○○則以：上訴人乙○○主張之2
    次地震均發生於交屋後，依民法第373條規定，均屬天災，
    天災損害應由乙○○負擔。系爭建物買賣爭執，業經乙○○
    於97年1月17日向台北市士林區調解委員會聲請調解，減少
    買屋價金及請求損害賠償在案，該事件伊已於97年1月31日
    給付乙○○8萬元作為減少買屋價金及請求損害賠償之費用
    ，乙○○不得再行請求。又兩造買賣房地產標的現況說明書
    第9條載明系爭建物「有夾層」，住連公司（中信房屋）亦
    已明確告知乙○○。系爭建物公設比高達48%（公設面積共1
    9.91345平方公尺、建物面積共40.79345平方公尺），兩造
    間買賣契約書第1條已載明，伊並無刻意隱瞞。乙○○所列
    鑑定標的物損害賠償之修復費31萬6,597元估算表內容顯示
    ，大多屬於重新裝潢之裝潢費用，伊於97年1月31日給付乙○○8萬元已足抵補修復費用，上訴人不得重複請求，應受
    前案調解內容之拘束，不得再行起訴等語置辯。其答辯聲明
    ：上訴人（乙○○）之上訴駁回。上訴聲明：(一)原判決不利
    於上訴人（戊○○）部分廢棄；(二)上開廢棄部分，被上訴人
    （乙○○）在第一審之訴駁回。
三、被上訴人住連公司、己○○、丁○○則以：上訴人乙○○主
    張之2次地震造成其系爭建物損壞、滲水等情形，伊並不爭
    執，惟地震屬自然災害，伊並無故意過失，且與伊之行為無
    因果關係。又乙○○與戊○○間買賣契約係合法有效，並未
    解除，住連公司完成受託居間之任務，有收取服務報酬之權
    利。至系爭建物是否確有瑕疵，係屬買賣標的物瑕疵擔保之
    問題，與居間報酬並無關聯。乙○○與戊○○間買賣契約並
    未解除，其支出仲介費6萬元及代書費2萬7,000元，非「損
    害」。又乙○○於簽訂買賣契約前已明瞭系爭建物之現況，
    並於買賣契約書上註明依現場狀況交屋，且房地產標的現況
    說明書亦註明乙○○知悉系爭建物有夾層存在，伊已善盡告
    知義務。又乙○○與戊○○於97年1月17日在台北市士林區
    調解委員會成立調解，同時乙○○另簽立書面承諾「不再對
    中信房屋林森加盟店（即住連公司）及丁○○業務人員提出
    任何告訴及求償」等語，足見乙○○已拋棄對住連公司、己○○、丁○○之請求權等語置辯。其答辯聲明：上訴人（乙○○）之上訴駁回。
四、兩造不爭執之事實：
(一)、乙○○於民國96年3月31日與戊○○訂有不動產買賣契約（
    建物門牌：台北市○○區○○路107號2樓之3、2樓之4；地
    號台北市○○區○○段三小段198號，下稱系爭建物)，買賣
    總價584萬元。系爭建物買賣，係由中信房屋林森加盟店即
    住連公司經紀人己○○及丁○○負責仲介及簽約事宜，簽約
    完成時乙○○並支付仲介費用6萬元予己○○及丁○○，乙○○並負擔代書費用2萬7,000元。系爭建物因雨水滲漏嚴重
    ，隔間牆多處龜裂，經台北市土木技師公會鑑定結果，系爭
    建物損害修復復費用須31萬6,597元，有不動產買賣契約書
    、台北市土木技師公會鑑定報告、臺北市士林區調解委員會
    調解書等影本在卷可憑（原審卷第10頁-82頁）。
(二)、乙○○與戊○○在97年1月17日於台北市士林區調解委員會
    成立調解，調解書內容記載「聲請人於民國（下同）96年間
    向對造人購買座落於台北市○○區○○段3小段198地號，門
    牌號碼為台北是中山區○○街107號2樓之3、之4之房屋，於
    交屋後發現該屋漏水致聲請人之木製裝潢受損，聲請人請求
    對造減少買屋價金及支付修繕裝潢費用雙方有爭執，兩造同
    意聲請調解，經調解成立內容如下：一、對造人（即戊○○
    ）同意於97年1月31日給付聲請人（即乙○○）新台幣（下
    同）8萬元，作為一切損害賠償費用。二、兩造拋棄本事件
    民事其餘請求權。乙○○另簽立書面承諾「本人乙○○已與
    中信房屋林森加盟店（即被上訴人住連公司）業務人員丁○○達成和解，……不再對中信房屋林森加盟店及丁○○業務
    人員提出任何告訴及求償」等語（原審卷第82、122頁）。
五、本院得心證之理由：
    本件上訴人乙○○主張系爭建物因隔間牆大幅變更致結構體
    側移變形產生裂縫，耐震強度減損等損害，所需修復費用31
    萬6,597元，戊○○應減少該部分之買賣價金；而被上訴人
    住連公司、己○○、丁○○因仲介系爭建物，未清楚告知此
    等瑕疵，應賠償仲介費用等語，上訴人戊○○及被上訴人住
    連公司、己○○、丁○○則以上開情詞置辯，是本件爭點應
    為：(一)乙○○與戊○○是否已就系爭建物拆除隔間牆致耐震
    強度減損達成和解，乙○○可否因系爭建物之瑕疵，請求減
    少價金？(二)乙○○就系爭建物可請求戊○○減少之價金為何
    ？(三)乙○○可否請求住連公司、己○○、丁○○賠償仲介費
    用？茲分述如下：
(一)、乙○○與戊○○是否已就系爭建物拆除隔間牆致耐震強度減
    損達成和解？乙○○可否因系爭建物之瑕疵，請求減少價金
    ？
  1.按物之出賣人對於買受人，應擔保其物依第373條之規定危
    險移轉於買受人時無滅失或減少其價值之瑕疵，亦無滅失或
    減少其通常效用或契約預定效用之瑕疵，民法第354條第1項
    訂有明文。又所謂物之瑕疵係指存在於物之缺點而言。凡依
    通常交易觀念，或依當事人之決定，認為物應具備之價值、
    效用或品質而不具備者，即為物有瑕疵（最高法院73年台上
    字第1173號判例參照），且民法上關於出賣人應負物之瑕疵
    擔保責任之規定，係為補充當事人之意思表示而設，除當事
    人有免除擔保責任之特約外，出賣人當然有此責任，不得謂
    當事人未訂有出賣人應負擔保責任之特約，出賣人即無此種
    責任（最高法院29年上字第826號判例參照）。上訴人乙○○於97年2月22日委託台北市土木技師公會鑑定系爭建物損
    害之修復鑑定結果，認為造成系爭建物內、外牆損害主因，
    係因屋內隔間牆遭大幅變更，包括將原有浴室廢掉之後其隔
    間牆及專用機房之隔間牆全部拆除、在原專用機房之上方加
    蓋夾層（三邊皆與原牆壁密接，上部當臥室、下部當餐室）
    、廚房與原有浴室之隔間牆與門皆移位，故因前述大幅變更
    導致當較強地震侵襲而引發建築物強烈搖晃時，沒有原磚牆
    輔助耐震，又受到加蓋夾層之勁度妨礙結構體側移變形行為
    ，因而於周邊非結構牆在搖晃及應力集中至一定程度時即產
    生裂縫損害，有乙○○提出並為戊○○所不爭執之上開台北
    市土木技師公會鑑定報告可稽。系爭建物專用機房隔間牆遭
    拆除，使系爭建物結構體之耐震強度產生減損而不具應有耐
    震強度之瑕疵，且原專用機房上被加蓋夾層，亦使系爭建物
    具有妨礙結構體測移變形行為之瑕疵，而於買賣契約訂立時
    ，系爭瑕疵即已存在。雖系爭建物現況說明書業已註明有夾
    層，惟出賣人並未告知買受人系爭建物之隔間牆曾大幅變更
    導致沒有原來之耐震強度，而物之瑕疵擔保責任，只要瑕疵
    係於契約成立後發生，且因可歸責於出賣人之事由所致者，
    則出賣人應負物之瑕疵擔保責任，不因出賣人是否知悉此瑕
    疵而有不同，是系爭建物之出賣人戊○○，依上開規定及說
    明，自應負擔物之瑕疵擔保責任。
  2.又乙○○與戊○○雖曾就系爭建物所生爭執在97年1月17 日
    於台北市士林區調解委員會成立調解，調解書內容記載「聲
    請人於民國（下同）96年間向對造人購買座落於台北市○○
    區○○段3小段198地號，門牌號碼為台北是中山區○○街10
    7號2樓之3、之4之房屋，於交屋後發現該屋漏水致聲請人之
    木製裝潢受損，聲請人請求對造減少買屋價金及支付修繕裝
    潢費用雙方有爭執，兩造同意聲請調解，經調解成立內容如
    下：一、對造人同意於97年1月31日給付聲請人新台幣8萬元
    ，作為一切損害賠償費用。二、兩造拋棄本事件民事其餘請
    求權。」，有乙○○提出並為戊○○所不爭執之臺北市士林
    區調解委員會調解書可稽，且經本院向該調解委員會調取97
    年民調字第14號調解事件案卷查明屬實。細譯上開調解書內
    容，可知兩造僅就系爭建物「漏水致木製裝潢受損」部分成
    立調解，所拋棄者亦僅為漏水致木製裝潢受損之其餘請求權
    ，並不包括隔間牆遭拆除及加蓋夾層導致系爭建物不具通常
    應有之耐震程度之瑕疵之民事請求權。再按買賣因物有瑕疵
    ，而出賣人依前五條之規定，應負擔保之責者，買受人得解
    除其契約或請求減少其價金。但依情形，解除契約顯失公平
    者，買受人僅得請求減少價金，民法第359條定有明文。是
    乙○○為使系爭建物回復至應有價值之狀態所支出之修復費
    用，此修復費用乃相當於系爭建物因該瑕疵而減少價金，故
    乙○○得依上開規定請求戊○○給付必要之修復費用以作為
    系爭建物減少之價金。
(二)、乙○○就系爭建物可請求戊○○減少之價金為何？
    查系爭建物因既有隔間牆被拆除及加蓋夾層妨礙結構體側移
    變形行為之瑕疵，經南澳地震及宜蘭市地震致使系爭建物毀
    壞、滲水，依臺北市土木技師公會鑑定結果，系爭建物損害
    修復復費用需31萬6,597元，有乙○○提出之上開台北市土
    木技師公會鑑定報告所附鑑定標的物損害之修復費估算表可
    稽。該估算表之修復費包括兩造於97年1月17日在台北市士
    林區調解委員會成立調解之系爭建物漏水致乙○○之木製裝
    潢受損部分，故修復費用自應扣除調解給付之金額。且項次
    9 「牆面貼方塊磁磚」、13「鋪企口實木地板」、14「機製
    柚木夾板空心門」、15「發色不銹鋼門（原2F-4入口門）」
    、21「衛浴設備重新購置」均非因系爭房屋現狀有瑕疵而應
    修復之費用，故上開修復費31萬6,597元，應扣除項次9「牆
    面貼方塊磁磚」、13「鋪企口實木地板」、14「機製柚木夾
    板空心門」及15「發色不銹鋼門（原2F -4入口門）」之修
    復費共計8萬6,925元〔計算式：【23,600＋9,400＋9,000＋
    29,000】×1.06（參見項次19其他零星整修費用）×1.05（
    參見項次20廢料清理及運費）×1.1（參見項次22稅捐及管
    理費）＝86,925，不滿一元四捨五入）〕，暨項次21「衛浴
    設備重新購置」之修復費用2萬7,500元〔計算式：25,000×
    1.1（參見項次22稅捐及管理費）＝27,500〕，以及因上開
    調解成立戊○○已給付乙○○之8萬元，其餘12萬2,172元（
    316,597－86,925－27,500－80,000＝122,172）即為系爭房
    屋之瑕疵尚需支出之修復費，亦為系爭房屋減少之價值，是
    乙○○就系爭建物得請求戊○○返還減少之價金為12萬2,17
    2元。又給付無確定期限者，債務人於債權人得請求給付時
    ，經其催告而未為給付，自受催告時起，負遲延責任。其經
    債權人起訴而送達訴狀，與催告有同一之效力；遲延之債務
    ，以支付金錢為標的者，債權人得請求依法定利率計算之遲
    延利息，民法第229條第2項、第233條第1項定有明文，是債
    務人應自起訴狀送達翌日起始負遲延責任。從而，乙○○請
    求戊○○給付12萬2,172元及自起訴狀繕本送達之翌日即97
    年5月20日起至清償之日止按週年利率百分之5計算之利息，
    即屬正當，應予准許。至乙○○對戊○○超過上開准許部分
    以外之請求，為無理由，應予駁回。
(三)、乙○○可否請求住連公司、己○○、丁○○賠償仲介費用？
    乙○○主張住連公司為系爭建物之仲介公司，由己○○、丁○○負責仲介及簽約事宜，簽約完成時其並支付仲介費用6
    萬元予住連公司、己○○及丁○○，代書費用27,000元亦係
    由其負擔。因系爭建物有上開瑕疵，依不動產經紀業管理條
    例第26條第2項規定，請求住連公司、己○○、丁○○連帶
    賠償8萬7,000元之損害及自起訴狀繕本送達之日起至清償日
    止按週年利率百分之5計算之利息云云。惟查，乙○○與戊○○間買賣契約係並未解除，住連公司完成受託居間之任務
    ，即有向乙○○收取居間報酬即仲介費用之權利。另代書費
    用係買賣契約簽訂及不動產移轉登記需支出之費用，乙○○
    與戊○○間買賣契約係並未解除，乙○○依約即需支付該代
    書費，故上開仲介費用及代書費用之支出，並非住連公司、
    己○○、丁○○執行仲介業務致乙○○所遭受之損害。又本
    件買賣標的物系爭建物雖有瑕疵，戊○○應負物之瑕疵擔保
    責任。惟系爭買賣契約書上註明依現場狀況交屋，且房地產
    標的現況說明書亦註明系爭建物有夾層，住連公司、己○○
    、丁○○辯稱其已善盡告知義務，尚屬可採。且乙○○未舉
    證證明住連公司、己○○、丁○○執行仲介業務有故意或過
    失致伊受損害。又乙○○與戊○○於97年1月17日在台北市
    士林區調解委員會成立調解，同時乙○○另簽立書面承諾「
    本人乙○○已與中信房屋林森加盟店（即被上訴人住連公司
    ）業務人員丁○○達成和解，……不再對中信房屋林森加盟
    店及丁○○業務人員提出任何告訴及求償」等語，有住連公
    司、丁○○提出並為乙○○所不爭執之和解書影本一份可稽
    ，是住連公司、己○○、丁○○辯稱乙○○已拋棄對其之請
    求權，應屬可採。從而，乙○○請求住連公司、己○○、丁○○連帶給付8萬7,000元及自起訴狀繕本送達之日起至清償
    日止按週年利率百分之5計算之利息，為無理由，應予駁回
    。
六、綜上所述，乙○○本於買賣契約瑕疵擔保責任之法律關係，
    請求減少價金，主張戊○○應給付12萬2,172元部分，洵屬
    有據，應予准許，其逾上開範圍之請求，為無理由，應予駁
    回，原審就上開應准許部分為乙○○勝訴之判決，並依職權
    為假執行之宣告，經核並無不合，戊○○上訴意旨求為廢棄
    改判，為無理由，應予駁回，至逾上開應准許部分，原審為
    乙○○勝訴之判決，並依職權為假執行之宣告，尚有未合，
    戊○○上訴意旨就此部分指摘原判決不當，求予廢棄改判，
    為有理由，應由本院改判駁回乙○○在第一審之訴；至乙○○上訴請求戊○○應再給付17萬1,898元，並請求住連公司
    、己○○及丁○○連帶賠償8萬7,000元部分，及戊○○請求
    廢棄第一審判決上開應准許之部分，第一審判決經核均無不
    當，上訴意旨，仍執陳詞指摘第一審判決此部分不當，聲明
    廢棄，並無理由，不應准許，均應駁回其上訴。
七、本件事證已臻明確，兩造其餘攻擊防禦及所提之證據，經審
    究後認與判決結果不生影響，爰不一一論述，附此敘明。
八、據上論結，本件上訴人戊○○之上訴為一部有理由，一部無
    理由，上訴人乙○○之上訴為無理由，依民事訴訟法第436
    條之1第3項、第449條第1項、第450條、第78條、第79條，
    判決如主文。
中    華    民    國    98    年    11    月    25    日
        刑事第一庭    審判長法  官  陳文正
                            法  官  賴秀蘭
                            法  官  楊晉佳
以上正本係照原本作成
不得上訴。
 中    華    民    國    98    年    11    月    25    日
                            書記官  蘇炫綺

司法院資訊處製作；財團法人民間司法改革基金會備份。
